臺灣高等法院臺中分院刑事判決　　　　 96年度上易字第500號
上　訴　人
即　被　告　乙○○○
選任辯護人　潘秀華律師
上列上訴人因竊佔案件，不服臺灣苗栗地方法院九十五年度易字
第三號中華民國九十六年一月十一日第一審判決（起訴案號：臺
灣苗栗地方法院檢察署九十四年度調偵字第五五號、九十四年度
偵字第三七○四號），提起上訴，本院判決如下：
    主  文
原判決關於乙○○○竊佔部分，撤銷。
乙○○○犯竊佔罪，處拘役貳拾日，如易科罰金以銀元佰元即
新台幣玖佰元折算壹日；減為拘役拾日，如易科罰金以銀元佰
元即新台幣玖佰元折算壹日。緩刑貳年。
    事  實
一、乙○○○（係民國十二年一月十日生，屬滿八十歲之人）明
    知坐落苗栗縣苗栗市○○段第四一一之一號土地，係丙○○
    所有之土地，且因上述土地與乙○○○之子范福祥所有之同
    地段第四○九之一號及第四○九之二號土地相鄰間素有紛爭
    ，范福祥與丙○○自九十二年九月間起，至九十三年九月間
    止，曾向苗栗地政事務所申請並複丈多次，在上述相鄰土地
    間，已築有一道磚牆為界，乙○○○明知上情，竟意圖為自
    己不法之利益，自九十三年二月間起，在上述磚牆外圍屬丙
    ○○所有上述土地上，竊佔如後附鑑定書、鑑定圖Ａ、Ｂ、
    Ｅ、Ｆ、Ａ連接線所示面積六．六平方公尺之土地，而在該
    土地上種植蕃薯、薑、玉米及絲瓜等作物，經丙○○要求復
    原仍置之不理。
二、案經告訴人丙○○訴由苗栗縣警察局苗栗分局報請臺灣苗栗
    地方法院檢察署檢察官偵查起訴。
    理  由
一、本案上訴人即被告乙○○○（以下簡稱為被告）於偵、審中
    均已坦承確有苗栗縣苗栗市○○段第四一一之一號如後附鑑
    定書、鑑定圖Ａ、Ｂ、Ｅ、Ｆ、Ａ連接線所示面積六．六平
    方公尺之土地上種植蕃薯、薑、玉米及絲瓜等作物無誤。此
    部分佔用之事實，並經臺灣苗栗地方法院另案囑託內政部土
    地測量局鑑定明確，有後附鑑定書、鑑定圖在卷可稽。被告
    雖以伊常居該處數十載，因早年就系爭土地之界址並未明確
    ，近年雖有測量界址，但均係由伊子范福祥與告訴人丙○○
    洽商，伊不知情，故無犯罪之認知與故意，且告訴人既已知
    情亦與竊占罪之犯罪構成要件不合等情詞置辯。惟查：
（一）苗栗縣苗栗市○○段第四一一之一號土地係告訴人丙○○
      所有之土地；同地段第四○九之一號土地係被告之子范福
      祥所有之土地。上開二人自九十二年九月間起至九十三年
      九月間止，曾向苗栗地政事務所申請並複丈多次，雙方在
      上述相鄰土地間已築有一道磚牆為界，此為被告所明知等
      情，業據被告於原審法院審理中供稱：圍牆兩方都有蓋，
      告訴人先用鐵板圍起來，我再用磚牆蓋起來等語（見原審
      法院卷第一三九頁），此外並有苗栗縣苗栗地政事務所九
      十四年十月十八日函文檢附之土地複丈成果圖五份（見九
      十四調偵字第五五號第三至十一頁），磚牆照片十二張（
      見九十四偵字第四四二號卷第十六至十八頁）在卷可佐，
      而上開西山段第四一一之一號土地係告訴人丙○○所有，
      復有土地所有權狀影本一紙，在卷可稽（見九十四偵字第
      四四二號卷第十三頁）。足認告訴人所有之西山段第四一
      一之一號土地，與范福祥同地段第四○九之一號土地，有
      經測量後雙方已確認界址，並於界址以磚造圍牆為界之情
      ，且此情亦為被告所明知。其知此情仍置之不顧而占用告
      訴人丙○○之土地，自堪認有意圖為自己不法利益之犯罪
      故意。
（二）被告有在上開西山段第四一一之一號土地如後附鑑定書、
      鑑定圖Ａ、Ｂ、Ｅ、Ｆ、Ａ連接線所示面積六．六平方公
      尺之土地種植作物，業據被告於原審法院審理時供稱：「
      （是否在磚牆外面種菜？）是」、「（種菜的範圍是從圍
      牆出來三十公分左右？）是」等語（見原審法院卷第一三
      九至一四○頁）。另告訴人丙○○於偵查指稱：乙○○○
      從九十三年二月底開始種植作物，我於九十二年九月十七
      日整地十二月底那一段時間我都有到現場，到九十三年二
      月才發現她有種等語（見九十四年度偵字第四四二號偵卷
      第一三一頁）。既因被告所種植之作物而發現被告犯情，
      自係被告乘告訴人丙○○之不知而犯罪於先，而竊占為即
      成犯，尚不能因告訴人丙○○嗣後發現被告竊占犯行，即
      認被告所為不為罪。
二、綜上理由，被告所辯不足採信。復有臺灣苗栗地方法院另案
    囑託內政部土地測量局鑑定之後所製作之鑑定書、鑑定圖在
    卷可憑，事證明確，被告犯行堪以認定。核被告所為，係犯
    刑法第三百二十條第二項之竊佔罪。被告係年滿八十歲之人
    ，有其年籍資料在卷可憑，爰依刑法第十八條第三項之規定
    減輕其刑。又依據內政部土地測量局鑑定結果，被告竊占告
    訴人丙○○所有苗栗縣苗栗市○○段第四一一之一號土地僅
    有上開六．六平方公尺之土地，且未竊占告訴人丙○○所有
    苗栗縣苗栗市○○段第四一一之七號土地，公訴人指訴範圍
    超過上開經本院認定部分，係屬犯罪不能證明，惟因公訴人
    認此部分與本院上開論罪科刑部分，係屬實質上一罪，爰不
    就此部分，另為被告無罪之判決。
三、原審判決就被告上開所犯，予以論罪科刑，固屬有見，惟原
    審判決未及審酌內政部土地測量局之鑑定結果，而認定被告
    竊占告訴人丙○○所有苗栗縣苗栗市○○段第四一一之一號
    土地超過上開六．六平方公尺，且認定被告亦有竊占告訴人
    丙○○所有苗栗縣苗栗市○○段第四一一之七號土地，此部
    分尚有未合。又本案被告上開犯罪時間在九十六年四月二十
    四日以前，且未被判處逾一年六月之刑，依據「中華民國九
    十六年罪犯減刑條例」第二條第一項第三款之規定，應減其
    宣告刑二分之一，原審判決未及適用「中華民國九十六年罪
    犯減刑條例」之相關規定予以減刑，尚有未洽。是本案被告
    上訴否認犯罪，其上訴雖無理由，但原審判決關於被告竊占
    部分既有上開可議之處，此部分即屬無可維持，應由本院將
    原審判決關於被告竊占部分予以撤銷改判。爰審酌被告犯罪
    之動機、目的、犯人之生活狀況、智識程度、犯後否認犯行
    、竊佔之面積，惟僅在竊佔土地種植作物，犯罪所生之危害
    尚非重大等一切情狀，仍量處拘役二十日，並依據「中華民
    國九十六年罪犯減刑條例」第二條第一項第三款之規定，減
    為拘役十日，並就宣告刑及減得之刑均依法諭知諭知易科罰
    金之折算標準（被告行為後，九十五年七月一日修正施行之
    刑法第四十一條第一項已將拘役易科罰金之折算標準提高至
    以新台幣一千元、二千元、三千元折算一日，與修正前刑法
    第四十一條第一項之規定相互比較，現行刑法第四十一條第
    一項關於拘役易科罰金折算標準之規定，並無較有利於被告
    之情形，則依據刑法第二條第一項前段之規定，本案仍應適
    用修正前刑法第四十一條第一項之規定，諭知拘役易科罰金
    之折算標準）。另被告未曾因故意犯罪受有期徒刑之宣告，
    有本院被告前案紀錄表附卷可稽，又其已屆八十四歲高齡，
    告訴人丙○○亦表示尊重被告係一老人家，對宣告被告緩刑
    無意見，是本院審酌上情，認被告乙○○○所宣告之刑，以
    暫不執行為適當，爰併宣告緩刑二年，以啟自新。
四、據上論斷，應依刑事訴訟法第三百六十九條第一項前段、第
    三百六十四條、第二百九十九條第一項前段、刑法第二條第
    一項前段、第三百二十條第二項、第一項、第十八條第三項
    、修正前刑法第四十一條第一項前段、刑法第七十四條第一
    項第一款、罰金罰鍰提高標準條例第一條前段、修正前罰金
    罰鍰提高標準條例第一條前段第二條、中華民國九十六年罪
    犯減刑條例第二條第一項第三款、第七條，判決如主文。
本案經檢察官甲○○到庭執行職務。
中　　華　　民　　國　　96　　年　　8 　　月　　 8　　日
            刑事第三庭    審判長法　官　王  增  瑜
                                法　官　梁  堯  銘
                                法　官　廖  柏  基
上列正本證明與原本無異。
不得上訴。
                                書記官  王  麗  英
中　　華　　民　　國　　96　　年　　8 　　月　　8 　　日
論罪科刑法條全文：
刑法第三百二十條
意圖為自己或第三人不法之所有，而竊取他人之動產者，為竊盜
罪，處五年以下有期徒刑、拘役或五百元以下罰金。
意圖為自己或第三人不法之利益，而竊佔他人之不動產者，依前
項之規定處斷。
前二項之未遂犯罰之。
